ACORDAO-COMPLETO-2527346

ACÓRDÃO 3044/2022 ATA 17/2022 - PRIMEIRA CÂMARA

VISTOS, relatados e discutidos estes autos que tratam de atos de pensão militar emitidos, no âmbito do Comando do Exército, em favor das Sras. Maria Auxiliadora Barboza Paes e Mirtes Costa Fracasso,
ACORDAM os Ministros do Tribunal de Contas da União, reunidos em sessão da Primeira Câmara, diante das razões expostas pelo Relator, com fundamento no art. 71, inciso III, da Constituição Federal e nos arts. 1º, inciso V, 39, inciso II, e 45 da Lei 8.443/1992, em:
9.1. considerar legal o ato de pensão militar em favor da Sra. Mirtes Costa Fracasso, determinando o correspondente registro;
9.2. considerar ilegal o ato de pensão militar emitido em favor da Sra. Maria Auxiliadora Barboza Paes, recusando seu registro;
9.3. dispensar o ressarcimento das quantias indevidamente recebidas, em boa-fé, pela interessada, consoante o Enunciado 106 da Súmula de Jurisprudência deste Tribunal;
9.4. determinar ao Comando do Exército que:
9.4.1. faça cessar, no prazo de 15 (quinze) dias, contado a partir da ciência desta deliberação, os pagamentos decorrentes do ato impugnado, sob pena de responsabilidade solidária da autoridade administrativa omissa, consoante disposto nos arts. 71, inciso IX, da Constituição Federal e 262 do Regimento Interno desta Corte;
9.4.2. dê ciência desta deliberação à interessada, alertando-a de que o efeito suspensivo proveniente da interposição de eventuais recursos, caso não providos, não a exime da devolução dos valores indevidamente percebidos após a notificação;
9.4.3. envie a esta Corte de Contas, no prazo de 30 (trinta) dias, por cópia, comprovante de que a interessada teve ciência desta deliberação;
9.5. esclarecer à unidade de origem, com supedâneo no art. 262, § 2º, do Regimento Interno, que a concessão considerada ilegal poderá prosperar mediante a emissão e o encaminhamento a este Tribunal de novo ato concessório, escoimado das irregularidades apontadas nestes autos.

Atos de pensão militar emitidos no âmbito do Comando do Exército para fins de registro.

Primeira Câmara

Comando do Exército.

3. Interessados/Responsáveis:
3.1. Interessados: Maria Auxiliadora Barboza Paes (XXX.488.502-XX); Mirtes Costa Fracasso (XXX.589.220-XX).

13.1. Ministros presentes: Walton Alencar Rodrigues (Presidente), Benjamin Zymler (Relator), Vital do Rêgo e Jorge Oliveira.

BENJAMIN ZYMLER

Adoto como relatório o parecer da unidade técnica, cujos termos são os seguintes:
"INTRODUÇÃO
Trata-se de atos de pensão militar, submetidos, para fins de registro, à apreciação do Tribunal de Contas da União (TCU) , de acordo com o art. 71, inciso III, da Constituição Federal.  Os atos foram cadastrados e disponibilizados ao TCU por intermédio do Sistema e-Pessoal, na forma do art. 2º e 4º da Instrução Normativa TCU 78/2018.
Os atos desse processo pertencem às seguintes unidades:
Unidade emissora: COMANDO DO EXÉRCITO.
Unidade cadastradora: DIRETORIA DE INATIVOS E PENSIONISTAS.
Subunidade cadastradora: SUC8 - 8ª Região Militar.
EXAME TÉCNICO
Procedimentos aplicados
Os procedimentos para exame, apreciação e registro de atos de pessoal encontram-se estabelecidos na Instrução Normativa TCU 78/2018 e na Resolução TCU 206/2007. Essas normas dispõem que os atos de pessoal disponibilizados por meio do e-Pessoal devem ser submetidos previamente a críticas automatizadas, com base em parâmetros predefinidos.
As críticas das informações cadastradas na etapa de coleta do ato foram elaboradas e validadas levando-se em conta as peculiaridades de cada ato. Os itens verificados nessa etapa são inerentes a dados cadastrais, fundamentos legais, mapa de tempo, ficha financeira, assim como eventuais ocorrências de acumulação. Trata-se de verificações abrangentes, minuciosas e precisas e sem a necessidade de ação humana e, portanto, menos suscetível a falhas. As críticas aplicadas estão discriminadas no sistema, no Menu e-Pessoal, opção "Crítica", que podem ser acessadas mediante concessão de perfil específico a servidores do TCU responsáveis pela análise.
Além das críticas automatizadas, há verificação humana adicional no caso de haver alertas do sistema ou informações não formatadas, como esclarecimentos do gestor ou do controle interno.
As críticas também consideram os registros do Sistema Integrado de Administração de Recursos Humanos (Siape) . O Siape disponibiliza informações atualizadas sobre as parcelas que integram os proventos, diferentemente, portanto, do e-Pessoal, que informa as parcelas no momento do registro do ato.
Essa confrontação com o Siape fornece uma visão atual e verdadeira da situação, o que permite descaracterizar irregularidades e inconsistências que, embora constantes do e-Pessoal, já foram corrigidas.
As verificações detectadas nos atos encontram-se discriminadas na aba de pendências de cada ato no sistema e-Pessoal, bem como nos espelhos dos atos contemplados por esta instrução.
Exame das Constatações
Ato: 2323/2016 - Inicial - Interessado: JOAO GONCALVES PAES - CPF: XXX.097.212-XX
Beneficiário: MARIA AUXILIADORA BARBOZA PAES - CPF: XXX.488.502-XX - Cônjuge
Parecer do Controle Interno: considerar o ato Legal.
Constatação e análise:
1.1.1. Posto/Graduação de referência para cálculo dos proventos de reforma não correspondente ao último posto/graduação na ativa.
Justificativa do Gestor de Pessoal: Portaria 554 S3-DIP de 30 de novembro de 1976, concedendo transferência para reserva com graduação imediata, conforme Art 22 e 122 da Lei 5787, de 27 de junho de 1972, constante do processo na página 27.  Ficha de Controle de Reserva nr 2779/76 de 09 nov 76 (fl 05) Gestor anexou os seguintes documentos: Portaria 554 S3/DIP  e Ficha Controle Reserva-Documento oficial,.
Análise do Controle Interno: Justificativa do gestor esclarece pendência
Análise da Equipe Técnica: Legal
A unidade jurisdicionada esclareceu que foi concedido ao instituidor da pensão militar a transferência para reserva com graduação imediata, conforme os artigos 22 e 122 da Lei 5787/1972. Além disso, importa informar que o servidor contava com 35 anos 4 meses e 1 dia de tempo de serviço, conforme é possível verificar no documento anexo ao ato de pessoal.
Por fim cabe esclarecer que a beneficiária acumula a pensão militar com uma pensão pelo Regime Geral da Previdência Social, estando os benefícios recebidos amparados pelo art. 29 da Lei 3765/1960.
O quadro resumo de ocorrências e, quando for o caso, o detalhamento da norma legal e da jurisprudência para a inconsistência acima elencada encontra-se no anexo II dessa instrução. 
Encaminhamento do ato: 
Considerar LEGAL e conceder o registro do ato de JOAO GONCALVES PAES. 
Ato: 16810/2017 - Reversão - Interessado: MIRTES GRACIOLINO FRACASSO - CPF: XXX.016.230-XX
Beneficiário: MIRTES COSTA FRACASSO - CPF: XXX.589.220-XX - Filho (a) 
Parecer do Controle Interno: considerar o ato Legal.
Constatação e análise:
1.1.2. Posto/Graduação de referência para cálculo dos proventos de pensão é diferente do Posto/Graduação na ativa.
Justificativa do Gestor de Pessoal: O MILITAR FALECEU NA ATIVA EM DECORRÊNCIA DE MOLÉSTIA ADQUIRIDA EM SERVIÇO; POR ESTE MOTIVO FOI ASSEGURADO AOS SEUS BENEFICIÁRIOS DA PENSÃO OS PROVENTOS DE 2º TENENTE Gestor anexou os seguintes documentos: PORTARIA Nº 92-S/1-DIP, DE 12 DE MARÇO DE 1981-Documento oficial.
Análise do Controle Interno: Justificativa do gestor esclarece pendência
Análise da Equipe Técnica: Legal
O militar faleceu na ativa em decorrência de moléstia adquirida em serviço e por esse motivo foi assegurado à interessada o benefício equivalente aos proventos de Segundo Tenente com base no artigo 114, § 1º e § 2º, letra 'b', da Lei 5774/1971.
No que tange ao acúmulo de benefícios importa informar que a interessada recebe apenas a pensão em exame.
Assim, cabe apreciar o presente ato pela legalidade.
O quadro resumo de ocorrências e, quando for o caso, o detalhamento da norma legal e da jurisprudência para a inconsistência acima elencada encontra-se no anexo II dessa instrução. 
Encaminhamento do ato:
Considerar LEGAL e conceder o registro do ato de MIRTES GRACIOLINO FRACASSO. 
CONCLUSÃO
A abrangência e a profundidade das verificações levadas a efeito fundamentam convicção de que os atos 2323/2016 e 16810/2017 podem ser apreciados pela legalidade, em razão de não terem sido encontradas irregularidades nos atos, de acordo com o item Exame das Constatações desta instrução.
PROPOSTA DE ENCAMINHAMENTO
Ante o exposto, com fundamento no art. 71, inciso III, da Constituição Federal, no art. 1º, inciso V, e art. 39, incisos I e II, da Lei 8.443/1992, no art. 260 do Regimento Interno do Tribunal de Contas da União, propõe-se: 
Considerar LEGAIS e conceder o registro dos atos de JOAO GONCALVES PAES e MIRTES GRACIOLINO FRACASSO."
2.	O Ministério Público junto a esta Corte de Contas manifestou-se de acordo com a proposta formulada pela unidade técnica.
	É o Relatório.

não há.

Procurador Sergio Ricardo Costa Caribé.

PENSÃO MILITAR. AUSÊNCIA DE PREENCHIMENTO PELO INSTITUIDOR DO REQUISITO DOS 30 ANOS DE SERVIÇO MILITAR PARA A CONCESSÃO DE PROVENTOS COM POSTO ACIMA. IMPRESTABILIDADE DA CONTAGEM DE TEMPO DE SERVIÇO PRESTADO EM GUARNIÇÕES ESPECIAIS PARA ESSA FINALIDADE, MESMO NO ANTIGO ESTATUTO DOS MILITARES (LEIS 5.774/1971 E 5.787/1972). ILEGALIDADE DE UM DOS ATOS. LEGALIDADE DO OUTRO. NEGATIVA DE REGISTRO. DETERMINAÇÕES.

PENSÃO MILITAR (PMIL)

Secretaria de Fiscalização de Integridade de Atos e Pagamentos de Pessoal e de Benefícios Sociais (Sefip).

Em julgamento, atos de pensão militar emitidos no âmbito do Comando do Exército, em que figuram como instituidores os Srs. João Gonçalves Paes, ex-ocupante do posto de Cabo, e Mirtes Graciolino Fracasso, ex-ocupante do posto de Terceiro Sargento, e como beneficiárias, respectivamente, as Sras. Maria Auxiliadora Barboza Paes, na condição de viúva, e Mirtes Costa Fracasso, na condição de filha do militar.
2.	A unidade técnica, analisando os elementos constantes dos autos, manifestou-se pela legalidade dos atos de pensão militar, por não vislumbrar quaisquer irregularidades nas referidas concessões.
3.	O Ministério Público junto a esta Corte de Contas anuiu à proposta formulada pela unidade técnica.
4.	Divirjo dos pareceres técnicos, no tocante ao ato de pensão militar emitido em favor da Sra. Maria Auxiliadora Barboza Paes.
5.	O Sr. João Gonçalves Paes, quando da ativa, ocupava o posto de Cabo, tendo havido o seu desligamento para a reserva remunerada e, posteriormente, para a reforma, nos termos do art. 100, inciso I, e 101, ambos do antigo Estatuto dos Militares (Lei 5.774/1971) , com proventos equivalentes ao de Terceiro Sargento, nos termos dos artigos 20 e 122 da Lei 5.787/1972, por contar com mais de 30 anos de serviço.
6.	Ocorre que, por ocasião de sua reforma, o interessado não perfazia trinta anos de serviço, na acepção estabelecida pelo antigo Estatuto dos Militares, haja vista que a Lei 5.774/1971, assim como a atual Lei 6.880/1980, estabelecia que o tempo de serviço prestado em guarnições especiais não poderia ser contado para a melhoria dos proventos, conforme expressa dicção dos arts. 139, 140 e 141 da norma de regência:
"Art. 139. Na apuração do tempo de serviço militar, será feita distinção entre: 
I - tempo de efetivo serviço; e 
II - anos de serviço. 
Art. 140. Tempo de efetivo serviço é o espaço de tempo computado dia a dia entre a data de incorporação e a data limite estabelecida para a contagem ou a data do desligamento do serviço ativo, mesmo que tal espaço de tempo seja parcelado. 
§ 1º O tempo de serviço em campanha é computado pelo dobro como tempo de efetivo serviço, para todos os efeitos, exceto indicação para a quota compulsória. 
§ 2º Será, também, computado como tempo de efetivo serviço o tempo passado dia a dia, nas Organizações Militares, pelo militar da reserva convocado ou mobilizado, no exercício de funções militares. 
§ 3º Não serão deduzidos do tempo de efetivo serviço, além dos afastamentos previstos no artigo 70, os períodos em que o militar estiver afastado do exercício de suas funções em gôzo de licença especial. 
§ 4º Ao tempo de efetivo serviço, de que tratam êste artigo e parágrafos anteriores, apurado e totalizado em dias, será aplicado o divisor 365 (trezentos e sessenta e cinco) para a correspondente obtenção dos anos de efetivo serviço. 
Art. 141. "Anos de serviço" é a expressão que designa o tempo de efetivo serviço a que se referem o artigo 140 e seus parágrafos, com os seguintes acréscimos:
I - tempo de serviço público federal, estadual ou municipal, prestado pelo militar anteriormente a sua incorporação, matrícula, nomeação ou reinclusão em qualquer Organização Militar; 
II - 1 (um) ano para cada 5 (cinco) anos de tempo de efetivo serviço prestado pelo oficial do Quadro ou Corpo ou Serviço de Saúde ou Veterinária que possuir curso Universitário, até que êste acréscimo complete o total de anos de duração normal correspondente ao referido curso, sem superposição a qualquer tempo de serviço militar ou público eventualmente prestado durante a realização dêste mesmo curso; 
III - tempo de serviço computável durante o período matriculado como aluno de órgão de formação da reserva; 
IV - tempo relativo a cada licença especial não gozada, contado em dôbro; 
V - tempo relativo a férias não gozadas, contado em dôbro; e 
VI - tempo de efetivo serviço passado pelo militar nas guarnições especiais e contado na forma a ser estabelecida em regulamento, assegurados, porém, os direitos e vantagens dos militares amparados pela legislação vigente. 
§ 1º. Os acréscimos a que se referem os itens I, III, V e VI serão computados somente no momento da passagem do militar à situação de inatividade e para êsse fim.
[...]"  (grifos acrescidos) .
7.	Note-se que o antigo Estatuto dos Militares (Lei 5.774/1971) , assim como o atual (Lei 6.880/1980) , prevê a contagem de tempo de atividade passado pelo militar em guarnições especiais apenas para fins de inatividade e para esse único fim (art. 141, § 1º) .
8.	Indevida, pois, a reforma do Sr. João Gonçalves Paes com proventos equivalentes ao de Terceiro Sargento, mediante a utilização de tempo militar prestado em guarnições especiais, por não ter sido preenchido o disposto no art. 122 da Lei 5.787/1972, in verbis:
"Art. 122. As demais praças que contem mais de 30 (trinta) anos de serviço, ao serem transferidas para a inatividade, terão o cálculo de seus proventos referido ao soldo de graduação imediatamente superior à que possuíam no serviço ativo."  (grifos acrescidos) .
9.	Quanto ao ato remanescente, emitido em favor da Sra. Mirtes Costa Fracasso, manifesto-me de acordo com os pareceres técnicos, haja vista a ausência de qualquer irregularidade na referida pensão militar.
	Ante o exposto, VOTO por que seja adotada a deliberação que ora submeto à apreciação deste Colegiado.
TCU, Sala das Sessões, em 31 de maio de 2022.
BENJAMIN ZYMLER 
Relator